臺灣高等法院刑事判決　　　　　 96年度重上更(三)字第176號
上　訴　人
即 自 訴人　丙○○廖何城之.
　　　　　　　 　 　43歲.
　　　　　　　 　 　之1
自訴代理人　李永裕律師
被　　　告　甲○○
　　　　　　李禾湘原名乙○○.
共　　　同
選任辯護人　鍾開榮律師
上列上訴人因被告詐欺等案件，不服臺灣板橋地方法院88年度自
字第88號，中華民國89年3月24日第一審判決，提起上訴，經判
決後，由最高法院第3次發回更審，本院判決如下：
    主  文
上訴駁回。
    理  由
一、自訴意旨略以：
（一）、被告李禾湘（原名乙○○○，下同）、甲○○為同胞姊
        弟，在民國（下同）85年11月為貸給洪正尚金錢而巧取
        高利（重利罪部分，業經自訴代理人表明不在自訴範圍
        內，見原審卷(一)第78頁、本院上易卷第280頁），並使
        其等債權獲得保障，乃於：(1)、同年月13日，分別以李
        禾湘（當時係乙○○○）名義，與皇建設有限公司（
        以下略稱皇公司）、洪正尚，並由洪正尚當場偽造簽
        訂不動產買賣契約，買受皇公司所有桃園縣龜山鄉○
        ○○路10巷7號4樓房屋及自訴人廖何城所有土地，在契
        約上記載售價新台幣（下同）190萬元，訂約當日付清
        價金。(2)、以甲○○名義，與皇公司、洪正尚，並由
        洪正尚當場偽造自訴人廖何城簽署及蓋用自訴人廖何城
        之印章，簽訂不動產買賣契約，買受皇公司所有桃園
        縣龜山鄉○○○路16號4樓房屋及自訴人廖何城所有土
        地，在契約上記載售價190萬元，訂約當日付清價金。
        (3)、嗣後再由被告李禾湘出面，在85年11月15日、同年
        11月16日，再度與皇公司、洪正尚，並由洪正尚當場
        偽造自訴廖何城之簽署及蓋用自訴人廖何城之印章，簽
        訂不動產買賣契約，買受皇公司所有桃園縣龜山鄉○
        ○○路10巷7號3樓房屋，及同段18號3樓房屋，及自訴
        人廖何城所有土地，在契約上記載售價各為140萬元，
        訂約當日付清價金。被告等為取得重利，在契約分別約
        定：「本件買賣標的物，乙方應於86年1月30日前，以
        新台幣貳佰捌拾萬元買回，以現金支付」。(4)、嗣於85
        月11月25日及同月29日，由被告李禾湘出面，再與皇
        公司、洪正尚，並由洪正尚當場偽造自訴人廖何城之簽
        署及蓋用自訴人廖何城之印章，簽訂不動產買賣契約，
        買受皇公司所有桃園縣龜山鄉○○○路10巷7號1樓房
        屋，及同巷5號1樓房屋，及自訴人廖何城所有土地，在
        契約上記載售價各為200萬元及220萬元，並記載當日由
        洪正尚收訖，並約定乙方應於86年1月30日前分別以400
        萬元及440 萬元買回。
（二）、嗣洪正尚因無法還錢，又因房屋被第三人查封，乃於86
        年4月8日，經由第三人荊永富、夏祿華參加協調，達成
        協議，並由洪正尚與李禾湘及李玉雲共同簽署「由洪正
        尚以桃園縣龜山鄉○○○路10巷5號1樓房屋，及同巷7
        號1樓2戶過戶乙○○○抵償所有債權債務為憑。」，另
        於同日由李禾湘立下切結書，並在李玉雲之見證下「切
        結前與洪正尚（債務人）之間債務關係，至今債務人與
        切結書人債務全部償還清楚，有關債務人之前被保管支
        票、本票、借據、契約等未經收回，切結書人聲明作廢
        。」。嗣洪正尚在同年4月10日，桃園縣龜山鄉○○○
        路10巷5號1樓房屋，及同巷7號1樓之建物所有權移轉登
        記與李禾湘，並於86年6 月11日登記完，以抵償所有債
        務。
（三）、嗣李禾湘意圖為自己之所有，在86年4月14日，持前開
        85年11月25日及26日偽造之買受之桃園縣龜山鄉○○○
        路10巷5號1樓房屋，及同巷7號1樓房屋及自訴人廖何城
        所有土地之不動產買賣契約，向台灣桃園地方法院起訴
        ，請求移轉桃園縣龜山鄉○○段第443、444之2號土地
        應有部分32分之2，移轉登記予被告李禾湘；自訴人廖
        何城因年老且不識字，又疏於注意，而由桃園縣地院以
        86年度訴字第440號一造辯論判決確定，並由法院移轉
        前述土地所有權。
（四）、被告李禾湘、甲○○嗣又為自己所法所有之意圖，再以
        欺瞞之手段，於87年1月22日，持前開85年11月13日、
        16日偽造之買賣座落桃園縣龜山鄉○○○路7號3樓、4
        樓、同路16號4樓、18號4樓之房屋，及自訴人廖何城所
        有土地之不動產買賣契約，向台灣桃園地方法院起訴，
        請求損害賠償，業經同院以87年度重訴字第35號判決自
        訴人廖何城敗訴，自訴人廖何城上訴後，由台灣高等法
        院以87年度重上訴字第354號判決上訴人駁回，嗣經上
        訴最高法院，經判決發回原審法院，又經台灣高等法院
        以90年度重上更一字第56號判決自訴人一部分勝訴，一
        部分敗訴，嗣自訴人又提起上訴，經最高法院以93年度
        台上字第1606號判決廢棄，發回原審法院。之後，再經
        高等法院以93年度重上更二字103號判決自訴人一部分
        勝訴，一部分敗訴，復由最高法院以94年度台上字1873
        號判決廢棄，發回原審法院。又經高等法院以94年度上
        更三字139號判決被告勝訴，最高法院駁回自訴人之上
        訴確定在案。
（五）、因認被告等係連續共犯刑法第216條、第210條、第339
        條第1項之共同連續行使偽造私文書、詐欺罪嫌云云。
二、按犯罪事實，應依證據認定之，無證據不得推定其犯罪事實
    ；不能證明被告犯罪者，應諭知無罪之判決，刑事訴訟法第
    154條第2項及第301條第1項分別定有明文。次按事實之認定
    ，應憑證據，如未能發現相當證據，或證據不足以證明，自
    不能以推測或擬制之方法為裁判基礎；認定犯罪事實所憑之
    證據，雖不以直接證據為限，間接證據亦包括在內，然無論
    直接或間接證據，其為訴訟上之證明，須於通常一般之人均
    不致於有所懷疑，而得確信其為真實之程度者，始得據之為
    有罪之認定，倘其證明尚未達到此一程度，而有合理之懷疑
    存在時，即無從為有罪之認定；又認定不利於被告之事實，
    須依積極證據，茍積極證據不足為不利於被告事實之認定時
    ，即應為有利於被告之認定，更不必有何有利之證據，最高
    法院40年台上字第86號、76年台上字第4986號及30年上字第
    816號判例分別著有判例。
三、本件上訴人即自訴人廖何城及承受自訴人丙○○均認被告甲
    ○○、李禾湘涉犯上開行使偽造文書及詐欺之罪嫌，無非係
    以：(1)、被告2人各於附表一所示之時間，以附表一、二所
    示之條件，向洪正尚購買附表一所示之房地（查建物之名義
    出賣人係寶皇公司，寶皇公司名義上之負責人為洪正尚之子
    洪榮宗，訂立契約時，均由洪正尚出面，洪榮宗均不知情）
    ；然各契約中有關自訴人「廖何城」部分之簽名、印文均係
    洪正尚所偽造；而各次買賣價金不僅顯低市場行情，亦顯低
    於同批房地洪正尚出賣予其他客戶之賣價，甚且不及洪正尚
    向自訴人購買本件基地之成本，遑論營造成本；參以各次買
    賣均於簽約時即以現金1次付清，然依被告所提用以支付買
    價金之資金來源，與其支付予洪正尚之契約價金，多有未合
    ；且契約上多約定洪正尚應於85年12月底以前交屋，86年1
    月30日前完成過戶，則被告顯然於交屋及過戶前即已交清全
    部價金，大違一般交易常規；再觀諸契約約定，洪正尚得於
    86年1月30日前，以買賣時所交付之價格加倍買回等情，足
    見被告2人係以短期借貸收取預期之重利為目的，以假買賣
    真貸款之方式，借款予洪正尚。(2)、又被告李禾湘於86年4
    月8日與洪正尚協議並簽立「切結書」，載明由洪正尚將桃
    園縣龜山鄉○○○路10巷5號1樓及7號1樓2戶過戶給被告李
    禾湘，以抵償洪正尚積欠之全部債務，被告李禾湘並切結「
    洪正尚（債務人）已結清前所積欠之所有債務，有關洪正尚
    之前被保管而未收回之支票、本票、借據、契約等，均切結
    聲明作廢」等語。按上開2戶之市價各值5百多萬元，可知洪
    正尚偽造自訴人之簽名及印文所簽訂之房地買賣契約，係為
    擔保被告與洪正尚間之債務，否則，既有買賣契約，何須再
    簽訂協議書？又為何僅以上開2戶抵償？可見自訴人與被告
    間並無任何債務，亦無成立任何不動產買賣契約，被告竟意
    圖不法利益而持該不動產買賣契約向臺灣桃園地方法院訴請
    自訴人賠償損害（即臺灣桃園地方法院87年度重訴字第35號
    及本院87 年度重上字第354號），顯有行使偽造文書及詐欺
    得利之罪嫌為其論據。
四、本件經訊據被告甲○○、李禾湘，堅詞否認有上開自訴人所
    指之犯行，均辯稱：其等係向寶皇公司（代表人為洪榮宗）
    購買上開房地計6戶，由洪正尚代理寶皇公司及地主即自訴
    人廖何城簽約，其等均已付清價金，事後因寶皇公司無法依
    約過戶，始向法院依法訴請判決，至證據之證明力如何係由
    法院來判斷，其所為之訴訟行為，並無施用任何詐術致法院
    陷於錯誤之情事，設若其於訴訟中提出作為請求依據之買賣
    契約係偽造，為何自訴人於該件民事訴訟中未提出抗辯？復
    未提出上訴？甚且，本件自訴人廖何城確有同意洪正尚以其
    名義或代理其簽訂買賣契約，並蓋用其印章於所簽訂之買賣
    契約上，此業據自訴人廖何城於86年12月1日另案即臺灣桃
    園地方法院86年度易字第3986號被告洪正尚詐欺案審理時結
    證稱：「我有同意用我名義去賣，印章我交待被告的；交印
    章之用途是交待被告去辦過戶用的，有同意在契約上蓋同一
    印章」等語明確，洪正尚或寶皇公司與自訴人間有何糾紛，
    其等無從知悉等語。
五、經查：
（一）、如附表一所示建物所在之基地，原係自訴人廖何城與其
        兄弟共有，自訴人廖何城為將土地出賣予洪正尚，遂委
        請洪正尚辦理土地分割事宜，並將印章交予洪正尚，完
        成分割後，自訴人廖何城於84年7月11日，以7,822萬餘
        元，將土地出賣予洪正尚個人，供洪正尚建蓋本件房屋
        ，嗣因土地及建物融資未能順利取得，致洪正尚未能依
        約如期付款，尚積欠7,000萬餘元，土地所有權亦因之
        未能移轉登記，惟自訴人廖何城同意洪正尚可先蓋建，
        上述印章亦一直未交還自訴人廖何城等事實，亦經洪正
        尚於本院前審訊問時證述甚明，並為自訴人代理人所不
        否認（參見本院上易卷第118頁、第119頁），且有自訴
        人所提上證七「不動產買賣契約書」可證。
（二）、次查，被告甲○○、李禾湘各於附表一所示之時間，經
        證人范梁菊妹介紹，與洪正尚簽訂「不動產買賣契約」
        ，以附表一、二所示之條件，購買寶皇公司及自訴人廖
        何城所有之建物及土地之事實，有各該契約書附卷（參
        見原審卷(一)第7頁至第20頁）可稽；證人范梁菊妹在本
        院前審調查中亦結證：伊共介紹人來買10幾戶，被告是
        買6戶，被告原來與洪正尚不認識，伊介紹其等買房子
        時，被告來買，因而才認識，伊當時亦以伊夫范新雲之
        名義以200萬元買一戶等語（參見本院上更(一)字卷第99
        頁至第101頁）。
（三）、再查，嗣洪正尚因未依附表一所示之附買回條件，買回
        買賣之房地，亦未履行移轉所有權之義務，被告李禾湘
        乃於86年4月14日，就其中7號1樓及5號1樓等2戶房地（
        按即附表一、編號5、6部分）向臺灣桃園地方法院訴請
        賣方即寶皇公司及廖何城移轉所有權移轉登記，建物部
        分嗣與寶皇公司成立訴訟上和解，寶皇公司同意移轉，
        土地部分，則經該院於86年5月22日以86年度訴字第440
        號一造辯論，判決李禾湘全部勝訴，自訴人廖何城在收
        受判決後因未上訴，致全案於86年6月30日判決確定之
        事實，亦有台灣桃園地方法院86年訴字第440號所有權
        移轉登記部分影印案卷可按。
（四）、另自訴人廖何城於86年4月10日即同意將配屬上開2戶房
        屋之基地之應有部分，移轉所有權給被告李禾湘，並交
        付相關印章證件，為自訴人廖何城所自承（參見原審卷
        (一)第119頁反面88年6月15日自訴理由狀二、所載），且
        有土地買賣所有權移轉契約書可按（參見原審卷(一)第12
        2頁）。此外，附表一所示其餘4戶房地部分，亦經被告
        等於87年1月間，向同前法院起訴，請求寶皇公司及自
        訴人廖何城給付債務不履行之損害賠償，嗣經該院以87
        年度重訴字第35號判決甲○○、李禾湘全部勝訴，其中
        皇公司未提起上訴而已確定，至於自訴人廖何城部分
        ，雖不服該判決而提起上訴，惟經本院以87年度重上字
        第354號判決甲○○、李禾湘全部勝訴，自訴人不服提
        上訴後，經最高法院發回更審，本院以90年度上更(一)字
        第56號判決被告甲○○超過1百萬元部分，及被告李禾
        湘超過3百萬元部分廢棄原判決，其第一審此部分請求
        應予駁回外，其餘部分，被告等仍被維持勝訴之判決；
        嗣經自訴人上訴，經最高法院發回更審。本院再以93年
        度重上更二字第103號，判決自訴人給付李禾湘超過2佰
        33萬3仟3佰33元本息及該部分假執行之宣告均廢棄，其
        餘部分，仍維持被告勝訴之判決。之後經自訴人提起上
        訴，最高法院又發回更審。本院復以94年上更三字第13
        9號判決，駁回自訴人之上訴，嗣經最高法院以96年台
        上字559號維持本院判決確定在案，有各該審法院判決
        附卷可稽。是以，自訴人廖何城應對被告等負如附表一
        所示編號1至4號，4戶房地之債務不履行損害賠償責任
        ，業已確定。
（五）、自訴人雖否認洪正尚與被告間買賣契約書上「廖何城」
        之印文為真正，經查：
    (1)、本件被告2人所買前述6戶房門之買賣契約書上所載建物
        出賣人寶皇公司、代表人洪榮宗及土地出賣人即自訴人
        廖何城之簽名、印文，均係洪正尚所為之事實，經洪正
        尚證述在卷（參見原審卷(一)第75頁）；證人洪正尚在本
        院前審調查中復結證：買賣契約書上廖何城之印章係廖
        何城之第2子廖銘輝交付給伊者，廖銘輝亦曾授權伊去
        刻1個便章供公司使用，另外亦交付印鑑章給伊，在伊
        經手之32戶買賣契約內，這2個印章都有使用過，廖銘
        輝有同意伊在買賣契約書上使用印章，任何建設公司之
        情形都是一樣，土地出售時要蓋土地所有權人之印章，
        建物出售時要蓋建設公司之印章等語（參見本院上更(一)
        字卷第23頁）。
    (2)、又臺灣桃園地方法院86年度易字第3986號審理案外人薛
        銘鴻等告訴洪正尚詐欺乙案，自訴人廖何城於86年12月
        1日以證人身分證述：「有筆土地賣予洪正尚。」、「
        （土地賣時，被告用你名義去賣，有經過你同意否？）
        土地賣清的，我整筆賣的，我有同意用我名義去賣，印
        章我交付待被告的」，並稱：其交印章之用途是交待被
        告去辦過戶用的，有同意在契約上蓋同一印章等語明確
        （參見臺灣桃園地方法院86年度易字第3986號同日筆錄
        影本─附於原審卷(一)第345頁至第347頁）；洪正尚於原
        審及本院前審調查時，復證稱：土地部分，自訴人廖何
        城及獲廖何城授權之廖何城之子廖銘輝均同意，用於配
        合伊併同房屋出賣云云（見原審(一)卷第76頁、第140 頁
        、本院上易字卷第214頁、第217頁），足見自訴人廖何
        城確有交付印章，並同意以其名義出售土地之事實。
    (3)、至自訴人雖以廖何城於前揭詐欺案件作證時，因年事已
        高且有重聽，而誤解法官問話，以為係指86年3、4月間
        自訴人廖何城與洪正尚協議，由洪正尚以10戶房屋移轉
        予自訴人廖何城，自訴人廖何城則同意移轉交換本件土
        地32分之10之所有權之移轉，並同意將該土地過戶予洪
        正尚所指定之第三人之事，致誤為承認云云。惟查：證
        人洪正尚在原審調查中雖供證：在86年4間，曾與自訴
        人廖何城間口頭約定協議由其過戶10戶房屋予自訴人廖
        何城，而廖何城同意先蓋然後再貸百分之70云云（參見
        一審(一)卷第76頁），而自訴人廖何城且已依前述約定將
        印鑑章交予負責辦理土地32分之10移轉登記手續之皇
        公司員工楊邦一，楊邦一並確已代為辦理土地持分之過
        戶手續，並據證人楊邦一、沈秋香於原審證述在卷（參
        見原審(一)卷第139頁、第140頁）。又被告李禾湘與自訴
        人且確於86年4月10日就本件土地應有部分萬分之599，
        簽訂買賣契約（參見本院上易卷第80頁，自訴人所提之
        證九買賣契約書）。況自訴人廖何城於前揭臺灣桃園地
        方法院86年度易字第3986號詐欺案件，以證人身分作證
        時，就交付印章之用途，明確證稱係交與洪正尚「辦過
        戶用」等語，已如前述，顯見廖何城交付印鑑章予洪正
        尚，係用以辦理過戶無訛。而辦理過戶所用之印鑑章，
        亦與自訴人廖何城與被告李禾湘間在86年4月10日買賣
        契約書上「廖何城」之印文明顯不同（前者為方形，後
        者為圓形）。至自訴人對於廖何城因重聽，誤會法官問
        話乙節，雖提出財團法人天主教耕莘醫院診斷證明書，
        及廖何城於另案台灣桃園地方法院89年度訴字第542號
        刑事案件中，因重聽而由廖明煌協助作證一事為據，惟
        觀諸上開耕莘醫院診斷證明書，其診斷時間係在89年11
        月30日，而廖何城於臺灣桃園地方法院86年度易字第39
        86號詐欺案中作證時間，則係89年6月12日（見本院卷
        自訴代理人所提之刑事自訴意旨狀自證七；台灣桃園地
        方法院89年度訴字第542號35頁），詎自訴人廖何城於
        86年12月1日以證人身分所為證述，已時隔二年餘，況
        廖何城於當日作證時，並無須他人協助，顯見廖何城其
        時聽力正常，自不得以廖何城於89年6月重聽乙事，遽
        謂廖何城於86年12月1日亦屬重聽。自訴人此部份所指
        ，要無可採。
    (4)、自訴人廖何城之子廖銘輝雖又指稱：土地價值數千萬元
        ，不可能沒有書面即同意洪正尚併將土地出賣，洪正尚
        雖曾將預售海報交給伊看，但伊不知洪正尚以何方式出
        賣，至其後雖曾同意洪正尚以出售房地所得清償土地尾
        款，但那是發生糾紛以後的事云云，惟查：
    、前述以10戶房屋與32分之10土地所有權之移轉交換之協
        議，如此重大事項，據洪正尚與原審自訴代理人連阿長
        律師之前開供述，自訴人等既僅係以「口頭」「協議」
        ，而未為任何書面協議，則其等就一併與房屋出售建地
        之事，僅以口頭協議，而未以書面協議為之，即不無可
        能，故要不能僅以沒有訂立書面協議，即推定自訴人廖
        何城確未同意洪正尚得併將土地出賣。因之，自訴人廖
        何城因洪正尚遲未能取土地、建物融資貸款，以還清其
        土地尾款，而同意洪正尚可先興建房屋之情形下，自訴
        人廖何城更進一步同意洪正尚於出售房屋時，得使用其
        印章，方便買賣，一併將基地出售，而以出售所得清償
        土地尾款，即有可能，否則，豈有明知洪正尚已對外求
        售房地，仍不為聞問之理？
    、再退而言之，縱認自訴人廖何城未明確同意，或根本未
        曾同意洪正尚使用自訴人之印章將土地併房屋出售，然
        此為自訴人與洪正尚間內部之關係，被告等與洪正尚及
        洪正尚之子洪榮宗在買賣前開房地之前，原不相識，此
        經洪正尚陳明在卷（參見本院上易卷第212頁），復經
        證人范梁菊妹證述屬實如前述，亦無證據證明被告等知
        悉洪正尚與自訴人間存有前述之糾葛，且按建商與地主
        合作蓋建房屋出售時之一般情形，若房屋所在之基地另
        屬其他地主所有，於簽約時，在契約書上，多已蓋妥相
        關印章，或由建設公司或第三人代理為之，鮮少有地主
        在販賣現場等候與買主簽約者。另觀諸附表二所示，土
        地所有權人「廖何城」在契約上之具名方式，多已具體
        表明「廖何城」係地主，或已記名係由洪正尚代理，較
        諸一般之買賣方式，並無異常之處等情以觀，被告實無
        從得知皇公司及洪正尚未經自訴人授權用印，或與自
        訴人間有何糾葛。以出賣人洪正尚之立場言，為求房地
        能順利出售，以儘速取得款項，亦無對客戶任意透露其
        與地主即廖何城間尚有土地尾款未清，或未獲授權賣地
        等情事之理。因之，縱認洪正尚未獲自訴人之授權即出
        賣本件土地予被告，既無證據證明被告等明知上情，或
        與洪正尚間有通謀，被告等據以作為訴訟上主張權利之
        證據，實難認被告等有行使偽造文書之故意。是縱洪正
        尚積欠地主即自訴人廖何城7,000餘萬元之土地價款未
        付，洪正尚則因急需週轉資金，賤價出售系爭房地予被
        告等，倘其行為已足影響廖何城對土地價款之取償，是
        否仍在廖何城同意以其名義簽約出售系爭房地之授權範
        圍內，要為廖何城與洪正尚間之糾葛，尚無證據，足資
        證明被告等與建商洪正尚間，為上述異於通常交易方式
        之買賣系爭房地行為時，明知洪正尚逾越地主即自訴人
        之授權範圍，而仍與之併以自訴人之名義製作買賣契約
        書。自訴人以被告等持附表一所示之契約，於訴訟上有
        所主張，即認被告等觸犯刑法之行使偽造私文書，尚嫌
        無據。
    (5)、又依卷內自訴狀所附6份不動產買賣契約書，其中附表
        編號1、記載賣方應於86年1月30日前以現金280萬元買
        回，另編號5、6亦分別記載賣方應於86年1月30日前以
        現金440萬元、400萬元買回（見原審卷(一)第11至20頁）
        ；參酌洪正尚於本院前審供稱：「像是第一審卷(一)第13
        頁（買賣契約書）記載乙方得以一定時間以280萬買回
        ，表示我在賣給李禾湘以後，我還可以轉賣給別人，若
        是賣掉，……我房地有280萬的價值，而我賣給李禾湘
        的是1 90萬，如果我用280萬跟他買，他就有90萬的利
        潤。當時這樣訂的原因，是因為工程需要錢，他也可以
        算是一種投資」、「（後來為什麼又有切結書、協議書
        ？）超過時間後，我沒有辦法給他280萬，就只好把房
        子給他」云云（見本院上易卷第215、216頁）。據此，
        洪正尚係以附買回條件及較市價低廉之價格將房地出售
        予被告等人，並於簽訂買賣契約收取價金後，仍得將已
        經出售之房地買回轉售，而給付買回之價差予買方，俾
        以此方式獲取資金之挹助。惟此與證人即被告之母沈秋
        香陳稱：本件買賣，係伊與李禾湘2人一起出面買，最
        先買2戶，後來再買4戶，伊共有6名子女，打算買來給
        子女等語，因被告等確係購買前開房屋，僅因以較市價
        便宜之價格買自洪正尚，並附有買回條件，其稱為6名
        子女購買系爭房地，並無互相矛盾之處。
    (6)、另自訴人復提出台灣台北地方法院87年度訴字第1062號
        、本院90年度上字第1189號等民事確定判決，及本院89
        年度上訴字3391號刑事確定判決，主張洪正尚除本案買
        賣契約外，亦曾冒簽廖何城署名並盜蓋廖何城之印文，
        偽造廖何城為出賣人之土地買賣契約書云云。惟查洪正
        尚是否偽造其他買賣契約書，與本案無涉，況被告起訴
        請求寶皇公司及自訴人廖何城，就附表一所示編號1至4
        號之4戶房地，給付債務不履行之損害賠償，業經勝訴
        確定，已如前述，自不得以他案之判決結果，主張本案
        之不動產買賣契約係洪正尚偽造，併此敘明。
（六）、被告於洪正尚未依約履行買賣條件後，於86年3月間取
        得法院假處分裁定，同年3月22日完成自訴人廖何城所
        有持分之本件座落桃園縣龜山鄉○○段443、444─2 地
        號土地之查封登記之事實，有土地登記簿謄本可稽（參
        見原審卷(一)第370頁至第391頁）。於同年4月8日，被告
        李禾湘與洪正尚簽訂協議書，約明由洪正尚將桃園縣龜
        山鄉○○○路10巷5號1樓及7號1樓過戶給被告李禾湘以
        抵償洪正尚積欠之全部債務，被告李禾湘並於同日切結
        洪正尚（債務人）已結清前所積欠之所有債務，有關洪
        正尚之前被保管而未收回之支票、本票、借據、契約等
        ，均切結聲明作廢等情，亦有協議書、切結書在卷可按
        （參見原審(一)卷第21頁、第22頁）。被告於協議書簽訂
        後之同年4月10日，與自訴人廖何城簽訂土地買賣契約
        ，於同年月16日起訴請求自訴人移轉所有權登記之事實
        ，已如前述。又自訴人雖以其於86年4月10日即已同意
        移轉土地所有權予被告李禾湘，被告並未向地政事務所
        申請辦理所有權移轉登記，即於同年月16日起訴請求，
        意在詐欺云云。惟被告李禾湘辯稱：自訴人雖曾交出辦
        理土地移轉之相關文件，原來廖何城有蓋印鑑章，其且
        赴地政事務所多次，但被要求補件，廖何城卻未再配合
        ，因此沒有辦法補蓋廖何城之印鑑章，地政事務所不同
        意辦理，其後自訴人復要求被告負擔土地增值稅及其他
        條件，致遲未能辦成，伊始起訴請求等語（見本院上易
        卷第27頁89年6月30日筆錄第4頁、第106頁89年7月28日
        筆錄第4頁）。第衡諸常情，進行訴訟程序，需耗時甚
        久，復可能因未能以正確方法主張權利，而遭敗訴，是
        自訴人茍能順利履行契約之約定，被告李禾湘實無於自
        訴人已交付移轉所需文件後（相關文件見被告林李碧88
        年6月28日所提書證，附入證物袋），捨易就難，而執
        意提起訴訟之理；且縱認被告李禾湘於向地政事務所申
        請辦理所有權移轉登記手續前，即提起訴訟，亦僅涉其
        行使權利是否有保護必要，或有無違反誠信原則之問題
        ，尚難認其有為己不法所有之意圖，而以刑法詐欺之罪
        責相繩，併此敘明。
（七）、自訴人復以被告與洪正尚間如附表一、二所示之買賣條
        件，顯違交易常情，實係真借貸假買賣云云，惟查：
    (1)、被告與洪正尚雖均不否認渠等之交易價格確低於一般行
        情，惟據證人洪正尚證稱：因景氣不佳，伊又無法取得
        貸款，資金不足，始以契約中附買回條件或一次以現金
        、匯款付清之方式簽訂買賣契約等語（見原審(一)卷第76
        頁、第103頁、本院上易卷第215頁、第216頁89年9月29
        日筆錄第6、7頁），嗣於本院前審亦明確證稱，本案係
        單純買賣而非借貸；因土地無法辦理貸款，致公司無法
        支付土地價款，其為儘快完成房屋之建築，故降價出售
        等語（見本院更(一)審卷第162頁、第211頁）。而被告等
        已付清買賣價金之事實，非惟經洪正尚證述在卷（參見
        同上原審(一)卷第76頁、本院上更(一)審卷第24頁），且有
        被告所提銀行支出明細及各類存摺可證（參見證物袋）
        。甚且，與被告同，均以極低價格取得同批房地，且已
        順利完成所有權移轉登記者，所在多有，此有被告所提
        不動產買賣契約書及土地登記簿謄本可憑（參見被告所
        提上證十五、十六、本院上更(一)審卷第119頁至第144頁
        ）。益徵被告與洪正尚間之買賣，並無違背交易常情。
    (2)、自訴人雖再質疑被告所提支付證明文件與買賣價金不甚
        相符云云，然買受人支付買賣價金之方式既以現金或匯
        款為之，單以匯款數字與買賣價金金額不符，即質疑買
        賣不實，即屬臆測。
    (3)、抑有進者，上述買賣條件係洪正尚苦於資金短缺，為迅
        速取得資金所採之變通方式，觀其買賣條件，雖確不利
        於出賣人，然被告係有對價取得，並已支付對價，其後
        甚且因未順利取得所有權而須以訴訟方式為之，實難僅
        以買賣價金甚至不及洪正尚取得土地之成本或洪正尚在
        相近之時間內，另以顯然較高之價金出賣同批房地予他
        人（參見自訴人所提上證十五號不動產買賣契約書，該
        契約書上之買賣標的亦為1樓，價金亦1次付清，但未付
        買回條件，與附表一編號5、6者，尚有不同），遽認被
        告與洪正尚間無買賣之真意，或被告與洪正尚間有何通
        謀虛偽行為。
（八）、自訴人雖再以被告依86年4月8日之協議取得附表一、編
        號5、6之房地後，已切結、協議放棄附表一編號1至4之
        房地，卻再以自訴人違約為由起訴請求損害賠償，顯係
        詐欺云云。然查：
    (1)、自訴人前開所指，為被告李禾湘所堅詞否認，辯稱：附
        表一編號5、6之房地本來即在買賣之列，並非以編號5
        、6之房地換取原來之6戶，協議後其亦未放棄其餘4戶
        ，蓋協議前，因限於資金，僅能就編號5、6部分房地假
        處分，假處分後遂僅就該部分達成協議等語。
    (2)、另觀諸附表一編號5、6之買賣契約書，其簽訂日期為85
        年11月25日及29日，並非86年4月8日或其後之日期，其
        上且均記載洪正尚已於簽約日收迄全部價金，甚且洪正
        尚嗣於本院前審及本審調查時所提之契約原本6份，與
        被告所提者，除編號4房地部分，契約上之記載因經刪
        除、補記，不明確外，其餘並無不同，此經本院前審勘
        驗在卷（參見本院上易卷第264頁、第265頁89年12月18
        日筆錄第3、4頁）。惟洪正尚在本院前審證稱：被告2
        人原來雖係購買6戶房地，但均係2樓以上者，並不包括
        價值較高之附表一編號5、6之房地，嗣於協議時由伊以
        編號5、6 之房地交換被告所購原來之6戶房地，亦即被
        告除編號5、6之房地外，已放棄原來買賣之房地等語（
        參見本院上訴卷第第216頁89年9月29日筆錄第7頁）。
        足見被告等原來所買之房屋應係附表一所列之6戶無訛
        。
    (3)、又查依前開協議書內容觀之，被告李禾湘雖切結：「立
        切結書人李禾湘（債權人）前與洪正尚（債務人）之間
        債務關係，至今債務人與切結書人債務全部償還清楚」
        云云，惟查：
    、經細繹該協議書及切結書全部所載內容，因由被告乙○
        ○○為切結書人，或為協議切結人，故應僅成立於洪正
        尚與被告李禾湘間之關係，而不及於被告李鴻炯，而另
        買受人即被告李炯鴻及出賣土地、建物之名義人即自訴
        人廖何城與寶皇公司均未參與，協議內容復僅謂洪正尚
        提供編號5、6之房地以清償洪正尚「所有」之債務，切
        結書上亦僅謂李禾湘與洪正尚間之債務關係「全部償還
        清楚」，有關被告李炯鴻部分，及被告2人與自訴人與
        寶皇公司間權利義務關係，卻均未提及，是該切結書及
        協議切結書之效力，是否及於被告李禾湘與洪正尚2人
        以外之被告甲○○、自訴人、皇公司，不無疑義。
    、又查被告等與證人洪正尚間並無金錢往來借貸關係存在
        ，亦無除本件系爭6戶房地之買賣關係外，而另有其他
        之債權債務關係存在，此為證人洪正尚所不否認（參見
        本院上更(一)字卷第22頁）；被告李禾湘在本院前審調查
        中復辯稱：切結書係伊妹李玉雲所代簽，係為了要辦理
        樓下2間之過戶時所寫，並不包括樓上之4戶，因當時是
        要事先處理樓下2間過戶之事云云（參見本院上更(一)字
        卷第159頁、第160頁）；證人即被告李禾湘之妹李玉雲
        在本院更(一)審證稱：本件房屋買賣，在買前面兩戶都是
        4樓之房屋時，伊有參與，後來又買其餘4戶時伊未參與
        ，一直到本件打官司時伊才又參與；買本件房屋係由一
        位范師姊介紹伊母去買的，伊等向寶皇公司買時，洪正
        尚與售屋小姐都在場；86年4月8日之切結書係伊代簽，
        當時伊姐李碧玲未出面，由伊及伊母出面而已；當天本
        來是要去辦理過戶，去了以後才臨時要伊等簽切結書，
        切結書之內容都是他們公司先打好字，切結書內所謂「
        支票」、「借據」，都沒有這些東西，伊等只有保證本
        票，而本票係因對方一直拖延交屋，建設公司為了保證
        交屋，所以才開票給伊等；當時6戶都要辦理過戶，伊
        等申請查封的是樓下的2戶，不包括樓上4戶云云（參見
        本院上更(一)字卷第205頁至第210頁）。證人即被告之母
        沈秋香亦證稱：本件買賣，係伊與李禾湘2人一起出面
        買，最先買2戶，後來再買4戶，伊共有6名子女，打算
        買來給子女，伊因與范梁菊妹都在廟裡拜拜而認識，是
        范梁菊妹介紹買的；在寫切結書時，係伊與李玉雲一起
        去，伊有在場，切結書是事先由洪正尚他們打好字，當
        時他們說包括6戶，不簽名沒有辦法過戶，事實上，伊
        等並未收到支票及借據，只有本票有3或4張，洪正尚所
        以會簽本票，係因伊有去看房子，發現伊所買之房子變
        成他人所買，伊因已將全部價款交付洪正尚，故去公司
        找洪正尚，問他們到底是一屋幾賣，他們答覆沒有這種
        情形，故才簽發本票，作為交屋之保證，並非因伊等借
        錢給洪正尚而以房子為擔保云云（參見本院上更一字卷
        第101頁、第102頁、第160至第163頁）；證人洪正尚亦
        證稱：「（你與被告等協議而成立的切結書為何寫支票
        、本票、借據、契約等都作廢？）契約指的是買賣契約
        。支票確實沒有交付，因為當時我交付給被告的東西很
        亂，所以本票、支票、借據、契約等全部都寫在內作廢
        。」（參見本院上更一字卷第103頁）、「（是否因為
        向他們借錢，用房子抵償債務？還是單純買賣？）是單
        純買賣，不是借錢以房子抵債。」、「（既然不是借錢
        ，為何切結書要寫這樣？）因為買賣契約書特約事項裡
        面有記載，這房子我可以賣掉，所以這些都算在債務裡
        面。」、「（有無交付支票、借據、本票？）沒有借據
        ，沒有支票，有買賣契約書，本票。」、「（這張86年
        4 月8日的切結書，上面的字是誰寫的？）打字的字是
        我打給他們簽的。」（參見本院上更一字卷第162頁、
        第163頁）。
    、綜上所述，可見本件被告等並非因借錢予洪正尚才簽訂
        買賣契約，且雙方之間並無買賣房屋以外之債權債務關
        係，前開切結書，係洪正尚事先擬就，在被告之母沈秋
        香及妹李玉雲要求辦理過戶登記時，才要其等在其上簽
        名，該切結書上，並未明白記載被告等需放棄1樓2戶以
        外之4戶房屋之權利，且其上所載之「支票」、「借據
        」等亦與事實不符，足徵被告等之簽立切結書等，並無
        同意放棄1樓2戶以外之其餘4戶甚明，是被告等自無詐
        欺可言。
六、綜上所述，被告2 人以土地出賣人即自訴人未依約履行買賣
    契約而依法起訴請求所有權移轉登記及訴請自訴人請求損害
    賠償，核屬訴訟權利之行使，並無行使偽造文書之故意，亦
    未施行詐術，自難以該罪相繩。此外，復查無其他積極證據
    足以證明被告有行使偽造私文書及詐欺得利之犯行，揆諸首
    開說明，因不能證明被告等犯罪，自應諭知無罪之判決。原
    審據以宣告被告等無罪，尚無違誤，自訴人上訴猶執陳詞指
    摘原判決不當，為無理由，應予駁回。
據上論斷，應依刑事訴訟法第368條，判決如主文。
中　　華　　民　　國　　96　　年　　11　　月　　29　　日
 　　　      　　 刑事第十六庭  審判長法　官　葉騰瑞
                                      法　官　莊明彰
                                      法　官　吳鴻章
以上正本證明與原本無異。
如不服本判決，應於收受送達後10日內向本院提出上訴書狀，其
未敘述上訴之理由者並得於提起上訴後10日內向本院補提理由書
（均須按他造當事人之人數附繕本）。
                                      書記官  魏淑娟
中　　華　　民　　國　　96　　年　　11　　月　　29　　日
附表一：
┌──┬─────────┬────┬────┬────┬───────┐
│編號│買賣標的（房屋）  │簽約日期│買賣價金│買受人  │附買回條件    │
│    │                  │        │(新台幣)│        │              │
├──┼─────────┼────┼────┼────┼───────┤
│ １ │龜山鄉○○○路10  │11.16.  │140萬元 │乙○○○│賣方應於86.1. │
│    │巷7號3樓（B43樓） │        │        │        │30前以現金以  │
│    │                  │        │        │        │280萬元買回   │
│    │                  │        │        │        │              │
├──┼─────────┼────┼────┼────┼───────┤
│ ２ │同上巷7號4樓（B4  │11.13.  │190萬元 │同上    │無            │
│    │4樓）             │        │        │        │              │
├──┼─────────┼────┼────┼────┼───────┤
│ ３ │同上路16號4樓（A2 │同上    │190萬元 │甲○○  │無            │
│    │4樓）             │        │        │        │              │
├──┼─────────┼────┼────┼────┼───────┤
│ ４ │同上路16號3樓（A1 │11.  │140萬元 │乙○○○│同編號1.      │
│    │3樓）（但併載：   │        │        │        │              │
│    │同上路18號4樓，A1 │        │        │        │              │
│    │4樓等字樣         │        │        │        │              │
├──┼─────────┼────┼────┼────┼───────┤
│ ５ │同上路10巷5號1樓（│11.  │220萬元 │同上    │同上，但買回金│
│    │B3，1樓）         │        │        │        │額為440萬元   │
│    │                  │        │        │        │              │
├──┼─────────┼────┼────┼────┼───────┤
│ ６ │同上路巷7號1樓（B4│11.  │200萬元 │同上    │同上，但買回金│
│    │1樓）             │        │        │        │額為400萬元   │
├──┼─────────┴────┴────┴────┴───────┤
│附註│1.上述6建物之基地均座落桃園縣龜山鄉○○段443、444－2地號上。    │
│    │  各建物所在基地之應有部分，均為32分之1。                       │
│    │2.建物之出賣名義人均為寶皇建設股份有限公司，土地部分均載廖何城為│
│    │  出賣人。                                                      │
└──┴────────────────────────────────┘
附表二（契約書上之重要註記）
┌──┬──────┬─────┬──────────┬────────┐
│編號│建        物│付款之註記│交屋、移轉登記之註記│廖何城之具名方式│
├──┼──────┼─────┼──────────┼────────┤
│ １ │附表一編號１│11.收訖│12.前交屋        │「土地所有權人：│
│    │            │，買清，不│1.前完成過戶    │廖何城印」      │
│    │            │辦貸款    │                    │                │
├──┼──────┼─────┼──────────┼────────┤
│ ２ │附表一編號２│全部付清，│12.15.前交屋        │「代廖何城印」  │
│    │            │不辦貸款。│逾期交屋，每逾1日罰 │                │
│    │            │          │款千分之1           │                │
├──┼──────┼─────┼──────────┼────────┤
│ ３ │附表一編號３│同      上│同 上               │「印廖何城代理人│
│    │            │          │                    │  洪正尚」      │
│    │            │          │                    │                │
├──┼──────┼─────┼──────────┼────────┤
│ ４ │附表一編號４│11.收訖│同編號１            │「代廖何城印印洪│
│    │            │，不辦貸款│                    │正尚廖何城」    │
│    │            │，屋款全部│                    │                │
│    │            │付清      │                    │                │
├──┼──────┼─────┼──────────┼────────┤
│ ５ │附表一編號５│11.收訖│同上                │「廖何城印」    │
│    │            │不辦貸款，│                    │                │
│    │            │全部付清  │                    │                │
├──┼──────┼─────┼──────────┼────────┤
│ ６ │附表一編號６│11.付清│同上                │「廖何城印」    │
│    │            │不辦貸款，│                    │                │
│    │            │全部付清  │                    │                │
├──┼──────┴─────┴──────────┴────────┤
│附註│1.上述各契約均蓋有「寶皇建設股份有限公司」、「洪榮宗」及「洪正尚│
│    │  」之印文。                                                    │
│    │2.「廖何城」之簽名與其餘「洪榮宗」、「洪正尚」之簽名，似為同1人 │
│    │  所為。                                                        │
└──┴────────────────────────────────┘
